【裁判字號】    98,重上更(二),187
【裁判日期】    990729
【裁判案由】    偽造有價證券等
【裁判全文】
臺灣高等法院刑事判決           98年度重上更(二)字第187號
上  訴  人
即  被  告  庚○○
選任辯護人  李長生律師
上列上訴人因偽造有價證券等案件，不服臺灣臺北地方法院92年
度訴字第1817號，中華民國93年10月19日第一審判決（起訴案號
：臺灣臺北地方法院檢察署91年度偵字第9742號），提起上訴，
，經判決後，由最高法院第二次發回更審，本院判決如下：
    主  文
原判決關於庚○○偽造有價證券部分撤銷。
庚○○無罪。
    理  由
一、公訴意旨略以：被告庚○○與林芳蓉（業經本院前審判處有
    期徒刑4 年確定）是夫妻關係，共同在臺北市○○○路○段
    164號17樓之1住所內經營太佑房屋仲介有限公司（以下簡稱
    太佑公司），從事法拍房屋仲介買賣業務。自民國87年起，
    太佑公司對於客人委託向法院標購拍賣之不動產案件，如遇
    客人需要代墊保證金或太佑公司本身標購法拍屋需要資金周
    轉時，即由被告庚○○及林芳蓉出面向告訴人子○○借款（
    實際上出資者包括子○○及其弟媳簡英秋）。雙方約定借款
    利息為月利率2.5分（即每萬元每月250元）。借款時必須由
    欲借款之客戶繳交身分證影本並簽具代墊契約書及與借款同
    額之本票以為擔保，而子○○即簽發臺灣銀行總行營業部即
    期支票以為借貸，林芳蓉二人即以此方式多次向子○○等借
    款周轉使用。迨89年間，林芳蓉與被告二人經濟發生問題，
    周轉困難，竟共同意圖為自己不法之所有，並基於概括之犯
    意，竟利用客戶乙○○、戊○○、丁○○、陳素美、劉信輝
    、林振復、癸○○、周秀香及辛○○委託辦理法拍承購案件
    之便，及由法院拍定公告知悉甲○○、丙○○、寅○○、壬○○、己○○○及林明銓（嗣於代墊契約書及本票上繕寫為
    林明泉）等人標得不動產之消息，即共同在上址太佑公司內
    ，變造如附表一所示之身分證影本、偽造如附表一所示之人
    之印章後，偽造如附表二行為欄所示之代墊契約書、附表三
    所示之本票後，在如附表二所示時間，持以向子○○借款，
    使子○○陷於錯誤，誤認為如附表二所示之人欲借款，而交
    付如附表二所示詐騙金額之臺灣銀行即期支票交予林芳蓉及
    庚○○，足生損害於如附表二所示之人、子○○及簡英秋。
    因認被告涉犯刑法216條、第212條之行使變造特種文書、第
    216條、第210 條之行使偽造私文書、第201條偽造有價證券
    、第339條第1項之詐欺取財等罪嫌等語。
二、按犯罪事實應依證據認定之，無證據不得認定犯罪事實；不
    能證明被告犯罪者，應諭知無罪之判決，刑事訴訟法第 154
    條第2項、第301 條第1項定有明文。又認定不利於被告之事
    實，須依積極證據，苟積極證據不足為不利於被告事實之認
    定時，即應為有利於被告之認定，更不必有何有利之證據；
    而事實之認定，應憑證據，如未能發現相當證據，或證據不
    足以證明，自不能以推測或擬制之方法，以為裁判基礎；另
    認定犯罪事實所憑之證據，雖不以直接證據為限，間接證據
    亦包括在內，然而無論直接或間接證據，其為訴訟上之證明
    ，須於通常一般之人均不致有所懷疑，而得確信其為真實之
    程度者，始得據為有罪之認定（30年上字第816 號、40年台
    上字第86號、76年台上字第4986號判例參照）。又告訴人之
    告訴，係以使被告受刑事訴追為目的，是其陳述是否與事實
    相符，仍應調查其他證據以資審認（52年台上字第1300號判
    例意旨參照）。
三、公訴人認被告涉有罪嫌，無非係以證人即告訴人子○○、共
    同被告林芳蓉、證人戊○○、乙○○、甲○○、丁○○、陳
    素美、癸○○、己○○○、壬○○、丙○○於偵查或警詢之
    證詞；劉信輝、陳素美、林振復、周秀香之身分證影本及姓
    名欄已分別遭變造為「甲○○」、「寅○○」、「林明泉」
    、「丙○○」名義之身分證影本、丁○○等30人印章、偽造
    之代墊契約書10份、偽造如附表三所示之本票、告訴人子○○交付予林芳蓉及庚○○之臺灣銀行即期支票影本12紙、臺
    灣臺北地方法院89年執字第8096號卷影本、臺灣臺北地方法
    院89年度執字第12015 號等卷宗影本、臺灣臺北地方法院88
    年度執字第21620號卷影本，為其主要論據。
四、訊據被告堅決否認有行使變造特種文書、行使偽造私文書、
    偽造有價證券、詐欺取財等犯行，辯稱：其雖是太佑公司負
    責人，但是實際上都是林芳蓉在處理，從頭到尾他都沒有接
    觸這件事，後來子○○來找他，他才幫林芳蓉處理善後，並
    未簽過任何一張本票等語。
五、經查：
(一)被告係太佑公司登記負責人，林芳蓉負責公司財務及業務聯
    繫等工作，太佑公司主要係經營房屋仲介及法拍屋買賣仲介
    等業務，林芳蓉除負責提供法拍屋的資訊外，亦提供資金予
    客戶向法院標購法拍屋，其再依個案抽取佣金；林芳蓉則向
    告訴人以每月2.5 分之利息調借資金，作為標購房屋後至銀
    行貸款未撥款前，客戶不足之短期墊款；林芳蓉向告訴人調
    借資金時，先以電話與告訴人聯絡，告知告訴人欲調借資金
    之標的，由林芳蓉至告訴人公司，或由告訴人公司人員前去
    太佑公司接洽，由林芳蓉提供欲標購法拍屋之承購人身分證
    影本及承購人親簽本票，告訴人與其簽立代墊契約書，並購
    買臺灣銀行即期支票（簡稱台支）交付林芳蓉；詎林芳蓉利
    用其自己之客戶資料或法院公告之得標人之資料，藉此變造
    如附表一所示法拍屋承購人之身分證影本，偽造、盜用如附
    表二所示之人之印章，並進而偽造如附表二行為欄所示之代
    墊契約書，及附表三所示之本票，持以向告訴人調借現金，
    告訴人不疑有他而交付即期支票，林芳蓉卻屆期未償還，嗣
    經向林芳蓉所提供之承購人資料詢問法拍屋銀行貸款是否撥
    款時，始發現承購人身分證均係變造，而承購人簽立之本票
    亦係林芳蓉偽造，始知受騙等情，業據證人即告訴人子○○
    於法務部調查局、偵查及原審審理中指述明確（見偵字第54
    98號卷第12-13頁、第98-100頁、第104-106頁、原審卷第
    204-206頁），同案被告林芳蓉亦自首坦承確有前述犯行，
    核與證人辛○○、戊○○於法務部調查局及偵審中；證人丁○○、陳素美、丙○○於法務部調查局及偵查中；證人乙○○、己○○○、壬○○、癸○○、甲○○於偵查中所述相符
    （見他字第2347號卷第46頁、偵字第5498號卷第43、55、60
    頁、偵字9742號卷第88頁以下、原審卷第201頁以下），並
    有證人丙○○、陳素美、甲○○所提身分證影本（見偵字54
    98號卷第54、63頁、偵字9742號卷第117-127頁）、劉信輝
    、陳素美、林振復、周秀香之身分證影本及姓名欄已分別遭
    變造為「甲○○」、「寅○○」、「林明泉」、「丙○○」
    之身分證影本、偽造之代墊契約書10份、偽造如附表三所示
    之本票11紙、告訴人子○○受詐交付予被告林芳蓉及庚○○
    之臺灣銀行即期支票影本12紙存卷及丁○○等30人印章扣案
    可資佐憑。
(二)證人即同案林芳蓉於調查局詢問時供稱：被告為太佑公司登
    記負責人，僅參與公司業務數個月之後即由她接手，係由其
    以電話與告訴人聯絡調借資金，並為前開犯行等語（見偵字
    第5498號卷第67-70 頁）；於偵查中亦供稱：公司實際上由
    其負責，被告87年2 月以後就不在公司，並未參與等語（見
    偵字第5498號卷第95頁）；於本院審理時復具結證稱：「（
    當初你與子○○借款，借款的客戶是否都是委託你幫他們代
    標法拍屋的客戶？）是的」、「（這些客戶是否有屬於委託
    庚○○代標的客戶？）沒有」、「（當初這些客戶要墊款的
    時候，是誰去跟子○○接洽的？）是我」、「（其中是否有
    你請庚○○去跟子○○接洽的？）沒有」（見本院重上更(二)
    卷第69頁）。是證人林芳蓉所述，核與被告辯解相符。
(三)證人即告訴人子○○於偵查及原審中雖證稱：都是被告先以
    電話向他談妥後，再由林芳蓉與他接洽；大部分都是由被告
    確認，由林芳蓉到公司來拿錢；起訴書附表二所載客戶，都
    是被告用電話找他借款的；所借的錢是由公司的職員交給林
    芳蓉去辦理；墊款契約書及借款人本票及身分證影本都是由
    他們公司送過來或是在繳款時直接交付；都是由被告確認墊
    款金額，林芳蓉出面拿本票、墊款契約書、身分證影本等語
    （見偵字5498號卷第99 頁反面、原審卷第204-205頁）。然
    查告訴人最初於調查局詢問時僅將被告與林芳蓉併稱指訴其
    犯行，並未具體指明被告涉案之情節（見偵字第5498號卷第
    12頁）；於偵查中亦僅稱：係由被告先以電話向他談妥後，
    再由林芳蓉與他接洽；於原審審理時復一度稱：「（從87年
    起到90年初，太佑公司代理客戶向你借款，都是由誰出面？
    ）都是林芳蓉出面」，嗣才進一步解釋：「（為什麼只有起
    訴書所講的12件是庚○○出面？）都是由庚○○確認墊款金
    額，林芳蓉出面拿本票、墊款契約書、身分證影本。拿錢是
    我公司的人交給林芳蓉」（見原審卷第205 頁）。足認告訴
    人之指訴自始並不明確，被告是否真有參與借調資金情事，
    即有可疑。況依告訴人所述，交付本票、墊款契約書、身分
    證影本者為林芳蓉，收受借調之資金者亦為林芳蓉，顯然實
    際參與太佑公司資金調度者為林芳蓉，則被告是否知悉林芳
    蓉所為前開犯行，亦有合理懷疑存在。
(四)至於被告就林芳蓉擅自以委託投標客戶丁○○、戊○○、乙○○名義向告訴人借款遭質押丁○○、戊○○、乙○○之所
    有權狀部分，付出150 萬元贖回一事，固為其所坦承；被告
    並簽立「茲本人持乙○○、戊○○、丁○○共3 名之土地、
    建物所有權狀向子○○先生辦理上列不動產向法院標購之代
    墊款，本人同意以新台幣1,500,000 元贖回」之致告訴人書
    面，以及被告向辛○○調借支付告訴人之支票、本票影本各
    1紙在卷可證（見偵字9742 號卷第134頁、第223頁）。然證
    人子○○於原審證稱：乙○○、戊○○、丁○○3 人之權狀
    為何在他那裡，因時間太久已經忘記；當時戊○○等人所墊
    的款都還沒有付給他，由陳美銀代書要去銀行辦理貸款，貸
    款還沒下來，權狀由他保管；後來才知道拍定人根本沒有要
    辦貸款；2月19 日發現後，他就找林芳蓉、被告，要他們帶
    他去見這些找他墊款的人確認，找到後來都沒找到人，林芳
    蓉就跑掉，他就去找被告，被告說這些事情都是林芳蓉在處
    理，等林芳蓉出面再與他處理等語（見原審卷第205 頁）；
    證人陳美銀於原審亦證稱，該紙書面內容係告訴人告知已與
    被告談妥而擬，不記得被告簽立當場有無表示異議，但被告
    為了拿回權狀而簽等情（見原審卷第283-284 頁），故憑上
    開被告書立之書面尚難認定被告有向告訴人調借資金。而被
    告與林芳蓉為夫妻關係，其於案發後為林芳蓉處理借款債務
    ，清償部分借款並取回客戶之土地所有權狀，亦核與常情無
    違，難據此推論被告有向告訴人調借資金，而與同案被告林
    芳蓉共犯前開犯行。
(五)另被告供稱有與辛○○合作購買法拍屋，證人辛○○於原審
    亦證稱：其係委託被告寫標單、全權處理相關法拍事務，未
    與林芳蓉往來等語（見原審卷第212-213 頁）。然證人辛○○於另案審理時證稱：「89年11月曾與林女（指林芳蓉）合
    資700多萬元標購法院1棟房屋，係被告庚○○來電鼓吹，我
    須出資380幾萬」等語（見90 年度重訴字第1738號影印民事
    卷宗第43頁），於本案調查局詢問時陳稱：「87年間又再度
    與庚○○、林芳蓉夫婦合作代標購法拍屋」、「89年11月24
    日又曾與被告林芳蓉合標臺北市○○○路○段205 巷7弄1號6
    樓法拍屋，標金767,900元，我與林芳蓉各出資3,839,500元
    購得」（見偵字5498號卷第80-82頁），於原審證稱：「（
    就你所知庚○○除了幫你標法拍之外，有無幫其他人標法拍
    屋？）也有幫他老婆標法拍屋，他大部分都做法拍屋的裝潢
    」等語（見原審卷第212 頁反面）。固可認證人辛○○有與
    被告、林芳蓉合作標購法拍屋，而被告亦有幫林芳蓉標購法
    拍屋，是辛○○於原審證稱只交庚○○處理云云，與事實不
    符，洵無足採。然縱使被告有為辛○○標購法拍屋、有幫林
    芳蓉標購法拍屋，並據此推論被告有參與太佑公司業務，亦
    難憑此推論被告有向告訴人調借資金，而與同案被告林芳蓉
    共犯前開犯行。
(六)又被告於調查局詢問時供稱「乙○○係我朋友，其有意購買
    臺北市東湖的法拍屋，於是我介紹給我太太林芳蓉認識並與
    太佑公司簽約並收取仲介費用，乙○○曾向我表示因其資金
    不夠，要辦理墊款...」（見偵字5498號卷第77 頁反面）；
    證人乙○○於本院前審證稱：「我是有問要墊款，但我認為
    墊款利息太高，我說要考慮一下。我跟庚○○剛剛接洽只是
    一個朋友之間的關係問他，他告訴我他有在做法拍屋，給我
    一個電話，我照電話聯絡，才跟林芳蓉接洽。」（見本院上
    訴卷第89-90 頁）；證人李虔盛於本院前審證述：「..我是
    委託庚○○幫我處理點交房屋的情形」（見本院上訴卷第91
    頁）；證人即太佑公司員工丑○○於偵查中證述：「庚○○
    自己有做一些法拍屋買斷業務，以我的業務區域，他沒有幫
    忙投標，其他人的有1、2件」（見偵字第9742 號卷第265頁
    ），固可證明被告有參與介紹客戶、投標、點交等業務。然
    被告有參與上開公司業務與被告是否向告訴人調借資金係屬
    二事，自難憑此推論被告有與同案被告林芳蓉共犯前開犯行
    。
(七)關於林芳蓉如何取得其偽造本票所用之辛○○印章一節，證
    人林芳蓉於另案審理時證稱：本票上面手寫部分都是她寫的
    ，辛○○印章是她蓋的；太佑公司經營法拍屋仲介，由其經
    營；因辛○○與被告有合夥買房屋，所以辛○○才將印章放
    在太佑公司，辛○○未將印章交給她；辛○○將印章交給被
    告，該印章是投標用的等語（見90年度重訴字第1738號影印
    民事卷宗第19-20 頁）；證人即太佑公司員工丑○○、蔡錫
    坤於偵查及原審審理時亦證稱：被告係因公司兼住家而至公
    司等語（見偵字第9742號卷第57 頁、原審卷第231頁）。是
    同案被告林芳蓉未經辛○○、被告同意而取得辛○○印章，
    即有可能，亦難以此推論被告將辛○○印章交付林芳蓉使用
    ，而認其二人共犯前開犯行。
六、綜上所述，檢察官所舉證據尚無從證明被告有前開行使變造
    特種文書、行使偽造私文書、偽造有價證券、詐欺取財之事
    實，就被告是否不知情，仍有合理之懷疑存在。此外，復查
    無其他積極證據足資證明被告涉有前開犯行，揆諸前揭說明
    ，自屬不能證明其犯罪。
七、原審未為詳究，遽認被告成立行使變造特種文書罪、行使偽
    造私文書罪、偽造有價證券罪、詐欺取財罪，尚有違誤。被
    告上訴意旨，否認犯罪，為有理由，應由本院將原判決此部
    分予予撤銷，並諭知被告無罪之判決。
據上論斷，應依刑事訴訟法第369條第1項前段、第364條、第301
條第1項，判決如主文。
本案經檢察官壽勤偉到庭執行職務。
中    華    民    國    99    年    7     月    29    日
                  刑事第五庭  審判長 法  官  高明哲
                                     法  官  高玉舜
                                     法  官  劉秉鑫
以上正本證明與原本無異。
如不服本判決，應於收受送達後10日內向本院提出上訴書狀，其
未敘述上訴之理由者並得於提起上訴後10日內向本院補提理由書
（均須按他造當事人之人數附繕本）「切勿逕送上級法院」。
                                     書記官  蔡宜蓁
中    華    民    國    99    年    8     月    4     日
附表一
┌──┬───────────────────────────────┐
│編號│行為                                                          │
├──┼───────────────────────────────┤
│一  │將陳素美之身分正影本上之姓名變造為「寅○○」，父親欄改為謝朝寶│
├──┼───────────────────────────────┤
│二  │將劉信輝之身分證影本上之姓名變造為「甲○○」，父親欄改為李重生│
├──┼───────────────────────────────┤
│三  │將林振復之身分證影本上之姓名變造為「林明泉」                  │
├──┼───────────────────────────────┤
│四  │將周秀香之身分證影本上之姓名欄變造為「丙○○」                │
└──┴───────────────────────────────┘
附表二
┌──┬────┬──────────────┬────────┬────┐
│編號│時  間  │ 行為                       │不動產標的      │詐欺金額│
│    │        │                            │（臺北市）      │（元）  │
├──┼────┼──────────────┼────────┼────┤
│一  │89.09.19│盜丁○○印章後，偽造丁○○名│光復南路二四０巷│七百八十│
│    │        │義之代墊契約書、面額八百萬元│四五號三樓      │萬      │
│    │        │之本票後，持以向子○○行使  │                │        │
├──┼────┼──────────────┼────────┼────┤
│二  │89.12.18│盜用戊○○印章後，偽造戊○○│興中街六八巷十六│三百九十│
│    │        │名義之代墊契約書、面額四百萬│號十四樓之一    │萬      │
│    │        │元本票，持以向子○○行使。  │                │        │
├──┼────┼──────────────┼────────┼────┤
│三  │90.02.09│變造周淑貞身分證，並偽刻其印│辛亥路二段一六七│六百八十│
│    │        │章後，偽造丙○○名義之代墊契│號十九樓        │二萬五千│
│    │        │約書及面額七百萬元本票一紙，│                │        │
│    │        │持以向子○○借款。          │                │        │
├──┼────┼──────────────┼────────┼────┤
│四  │90.01.15│將陳素美身分證變造為「寅○○│寧安街三巷八之一│四百三十│
│    │        │」名義後，偽造寅○○名義之代│號二樓          │八萬七千│
│    │        │墊契約書，持以向子○○借款。│                │五百    │
│    │        │                            │                │        │
├──┼────┼──────────────┼────────┼────┤
│五  │90.01.16│將劉信輝身分證姓名變造為「李│師大路一０二巷六│四百八十│
│    │        │玉柱」，以「甲○○」名義偽造│號二樓          │七萬五千│
│    │        │代墊契約書及面額五百萬元之本│                │        │
│    │        │票，持以向子○○借款。      │                │        │
├──┼────┼──────────────┼────────┼────┤
│六  │89.12.27│將林振復身分證姓名欄變造為「│哈密街五九巷三一│一百四十│
│    │        │林明泉」，以「林明泉」名義偽│弄十三號        │六萬二千│
│    │        │造代墊契約書及面額一百五十萬│                │五百    │
│    │        │元本票，持以向子○○借款。  │                │        │
├──┼────┼──────────────┼────────┼────┤
│七  │90.01.02│偽造壬○○名義之代墊契約書，│環河南路一段一八│三百九十│
│    │        │及面額四百萬元本票一紙後，持│一號九樓之四    │萬      │
│    │        │以向子○○借款。            │                │        │
├──┼────┼──────────────┼────────┼────┤
│八  │90.02.06│變造癸○○身分證後，偽造歐毓│汀州路二段六巷五│一百萬元│
│    │        │秀名義之代墊契約書及面額一百│號三樓          │        │
│    │        │萬元本票一紙，持以向子○○借│                │        │
│    │        │款。                        │                │        │
├──┼────┼──────────────┼────────┼────┤
│九  │89.12.19│偽造己○○○名義之代墊契約書│吳興街二八四巷五│三百七十│
│    │        │及面額三百八十萬元之本票後，│之五號三樓      │萬五千  │
│    │        │持以向子○○借款。          │                │        │
├──┼────┼──────────────┼────────┼────┤
│十  │89.12.11│偽造乙○○名義之代墊契約書及│新東街十五巷五號│二百四十│
│    │        │面額二百五十萬元本票後，持以│                │三萬七千│
│    │        │向子○○借款。              │                │五百    │
├──┼────┼──────────────┼────────┼────┤
│十一│89.11.29│偽造辛○○名義之代墊契約書及│忠孝東路四段二０│五百五十│
│    │        │面額五百五十萬元本票後，持以│五巷七弄一號六樓│三萬    │
│    │        │向子○○借款。              │                │        │
└──┴────┴──────────────┴────────┴────┘
附表三
┌───┬─────┬─────┬─────┬─────┬────────┐
│編號  │發票人    │票據號碼  │發票日    │到期日    │面額（新台幣  ）│
│      │          │          │          │          │                │
├───┼─────┼─────┼─────┼─────┼────────┤
│一    │丁○○    │163754    │89.09.18  │89.10.18  │八百萬          │
├───┼─────┼─────┼─────┼─────┼────────┤
│二    │戊○○    │162853    │89.12.18  │90.02.17  │四百萬元        │
├───┼─────┼─────┼─────┼─────┼────────┤
│三    │丙○○    │11267     │90.02.09  │90.03.08  │七百萬元        │
├───┼─────┼─────┼─────┼─────┼────────┤
│四    │寅○○    │162866    │90.01.15  │90.02.14  │四百五十萬元    │
├───┼─────┼─────┼─────┼─────┼────────┤
│五    │甲○○    │162867    │90.01.06  │90.02.15  │五百萬元        │
├───┼─────┼─────┼─────┼─────┼────────┤
│六    │林明泉    │162860    │89.12.29  │90.01.28  │一百五十萬元    │
├───┼─────┼─────┼─────┼─────┼────────┤
│七    │壬○○    │162862    │90.01.02  │90.02.01  │四百萬元        │
├───┼─────┼─────┼─────┼─────┼────────┤
│八    │癸○○    │162869    │90.02.06  │90.03.05  │一百萬元        │
├───┼─────┼─────┼─────┼─────┼────────┤
│九    │己○○○  │162858    │89.12.19  │90.01.18  │三百八十萬元    │
├───┼─────┼─────┼─────┼─────┼────────┤
│十    │乙○○    │162851    │89.12.11  │90.02.10  │二百五十萬元    │
├───┼─────┼─────┼─────┼─────┼────────┤
│十一  │辛○○    │163799    │89.11.29  │89.12.28  │五百五十萬元    │
└───┴─────┴─────┴─────┴─────┴────────┘

司法院資訊處製作；財團法人民間司法改革基金會備份。
